臺灣臺南地方法院民事判決　　　　　　　 95年度訴字第890號
原　　　告　陳美慧即聯昇不鏽鋼金屬工程
訴訟代理人　林伯祥律師
複代理　人　甲○○
被　　　告　丙○○
訴訟代理人　林國明律師
　　　　　　乙○○
上列當事人間請求清償債務事件，經本院於民國96年7月17日言
詞辯論終結，判決如下：
    主  文
原告之訴及假執行之聲請均駁回。
訴訟費用由原告負擔。
    事實及理由
一、原告起訴主張：
（一）緣原告因與訴外人丁○○（原名陳進財）間因請求清償票
      款事件，業經鈞院以93年度票字第1706號民事裁定及核發
      確定證明書在案，訴外人丁○○合計應給付原告新台幣（
      下同）1,414,375元及均自民國93年5月14日起至清償日止
      ，按年息百分之六計算之利息。然訴外人丁○○至今均分
      文未償。
（二）查被告多次自承與訴外人丁○○間有房地借名登記之事實
      ，且該房地亦已為法院強制執行而拍定予他人，被告因此
      取得發還債務人之金額，因該金錢仍屬實際房地所有人丁○○所有，被告自應依法返還予丁○○，然丁○○自94年
      7月拍定後至今均不向被告請求返還，顯有怠於行使權利
      之情，原告為保權益，即依民法第242條之規定代位訴外
      人丁○○向被告請求返還該拍賣後發還債務人於1,414,37
      5元及自93年5月14日起至清償日止，按年息百分之六計算
      利息之金額。
（三）對被告抗辯所為之陳述：
  １、坐落於「屏東縣內埔鄉○○段315-1、316-1、315、316」
      四筆土地，及坐落於「屏東縣內埔鄉○○○段80-5、80-6
      、81-2、81-3、81-4、81-5、81-6、81-7」八筆土地，合
      計共12筆土地，及建號第1516號，基地坐落於「屏東縣內
      埔鄉○○段315地號」，即門牌號碼為「屏東縣內埔鄉○○路411之1號」之建物，確係訴外人丁○○借用被告名義
      登記，為借名登記性質：
    (1)按原登記為被告所有之坐落於「屏東縣內埔鄉○○段第31
      5、第316號地號」、「屏東縣內埔鄉○○○段第81-3、第
      81-5、第81-6、第80-5、第80-6、第81-7、第81-2地號」
      連同遭併付拍賣之建號第1516號，坐落於「屏東縣內埔鄉
      ○○段315地號」，門牌號碼為「屏東縣內埔鄉○○路411
      之1號」之建物，係由被告之其他債權人合作金庫等聲請
      強制執行而遭查封拍賣（同案遭併附拍賣之『屏東縣內埔
      鄉○○○段80-5、80-6、81-2、81-7地號』等土地上之建
      物，係該執行程序中另一債務人亨特例健康花園養護中心
      所有。）
    (2)台灣屏東地方法院（下稱屏東地院）91年度執字第9776號
      執行事件早於93年2月12日拍定，於94年7月始完成拍賣程
      序。該執行事件起源於訴外人丁○○於90年2月6日與訴外
      人陳幹興、邱炎輝及邱惠卿成立土地買賣契約，該契約第
      二點「買賣標的坐落」即註明「屏東縣內埔鄉○○段315-
      1、316-1、315、3 16共四筆，及同縣同鄉○○○段80-5
      、80-6、81-2、81-3、81-4、81-5、81-6、81-7共八筆，
      合計總共12筆土地」，另於下方以手寫「門牌號碼：內埔
      鄉○○村○○路411-1、411-2、411-3、411-6號等建築物
      全部在內」，足證丁○○最初即欲以自己名義向原土地及
      建物所有人購買房地。
    (3)不久，於90年7月9日，丁○○再與訴外人陳盈如訂立「亨
      特利健康花園山莊養護中心之經營權與債務承擔契約」，
      契約第一條「讓渡範圍」（一）即註明「屏東縣內埔鄉○○村○○路411號、411-1號、411-2號、411-3號（以上指
      建物）及未登記之所有建築物及12筆土地．．．。」再度
      表明被告非上述房地之真正所有權人。之所以會以被告名
      義登記，從該契約第十條約定：「．．．，（乙方）因為
      要償還土地款關係，而需要陳盈如與丙○○之名義借款償
      還，否則就不需要這麼麻煩，請甲方體諒處境。」可稽，
      因為要以被告之名義貸款以給付購買房地之價金，才將該
      12筆土地及門牌號碼為「屏東縣內埔鄉○○路411之1號」
      建物登記於被告名下，此由被告於尾頁之「雙方同意人」
      處簽名蓋章可證亦得被告同意。
    (4)其後丁○○再於91年5月1日與另一訴外人黃榮仁成立租賃
      契約，該契約第一項「租賃範圍」即載明：「甲方願將其
      所有之屏東縣內埔鄉○○村○○路411-3號私立亨特利健
      康花園山莊養護中心之經營權、12筆土地之所有權，（其
      上）所有建築物所有權（包括有保存登記及未保存登記部
      分）、樹木及農作物之地上所有權租給乙方經營管理等。
      以上所有權確定是甲方所有無誤。」蓋此時系爭12筆土地
      及門牌號碼為「屏東縣內埔鄉○○路411之1號」之建物早
      已登記於被告名下，然此租賃契約卻仍載明丁○○為所有
      權人及出租人，且被告亦於尾頁簽名處之「土地同意人」
      項下簽名蓋章，足證被告僅係系爭房地之借名登記人，實
      際房地所有權人仍為丁○○。
    (5)由上述各款所述，可證屏東地院91年度執字第9776號執行
      事件所拍賣被告名下所有坐落於「屏東縣內埔鄉○○段第
      315、第316號地號」、「屏東縣內埔鄉○○○段第81-3、
      第81-5、第81-6、第80-5、第80-6、第81-7、第81-2地號
      」之9筆土地及遭併付拍賣之門牌號碼為「屏東縣內埔鄉
      ○○路411之1號」之建物，實際上均為訴外人丁○○所有
      ，被告僅為借名登記人，尤其前揭之契約更有被告本人之
      簽章，真實性應已無疑！蓋被告於95年7月20日所呈之答
      辯狀，已自認系爭12筆土地有借名登記事實，今再輔以上
      開述明及契約佐證，足證不僅12筆土地，連坐落於其中一
      筆「屏東縣內埔鄉○○段第315號」基地上之門牌號碼為
      「屏東縣內埔鄉○○路411之1號」之建物，亦係藉用被告
      名義登記！故被告以屏東地院之拍賣公告及建物所有權狀
      ，表明門牌號碼為「屏東縣內埔鄉○○路411之1號」之建
      物確為其所有，顯無理由！蓋既為借名登記，客觀上所顯
      示之建物所有權人當然係被借名登記之被告！且被告已自
      認該12筆土地為借名登記，其所提出之屏東地院針對其中
      9筆土地之拍賣公告，名義上之所有權人仍係被告，由此
      反可證，名義上為被告所有而遭併付拍賣門牌號碼為「屏
      東縣內埔鄉○○路411之1號」之建物，亦係借名登記性質
      ，其真正所有權人應為訴外人丁○○！
    (6)被告及其父乙○○、訴外人丁○○亦多次自認係受丁○○
      借名登記：
      被告於91年7月28日致訴外人丁○○存證信函載明：「
        寄件人已經不願意將名義借給台端登記」；而其後所述
        原因：「台端當初登記寄件人名義主要是：一解除劉官
        仁、陳幹興、邱惠卿、邱炎輝之銀行及民間債務，因為
        陳幹興的現住房地已被寄件人名義，才不致使陳幹興等
        人之財產被拍賣。」則與證人劉官仁於鈞院證述略同。
      乙○○截至94年4月14日於鈞院92年度訴字第966號案應
        訊中仍承認：「被告私立亨特利健康花園山莊養護中心
        建築物的所有權都是屬於陳進財（即訴外人丁○○）所
        有。」
  ２、本件與土地法第43條規定之登記公示效力無關：
    (1)按土地法第43條雖規定：「依本法所為之登記，有絕對效
      力。」其立法目的旨在確定私有不動產所有權及他項權利
      ，因登記而受保障；其絕對效力者，即指不因錯誤或損害
      賠償請求權之發生，而推翻原已登記之效力。又「依土地
      法所為之登記有絕對效力，固為同法第四十三條所明定，
      惟參照司法院院字第一九一九號解釋，在第三者信賴登記
      而取得土地權利之前，真正權利人既仍得對登記名義人主
      張登記原因之無效或撤銷，提起塗銷登記之訴，自不能據
      以除斥真正之權利。」、「土地法第四十三條所稱依本法
      所為之登記，有絕對效力，係為保護善意第三人而設。第
      三人因信賴登記而取得土地權利時，不因登記原因之無效
      或撤銷，而被剝奪。」有最高法院39年度台上第1109號判
      例及71年度台上字第第4025號裁判要旨可資參照。由上開
      實務見解可知，土地法第43條所指之登記具絕對效力，係
      為保護第三人起見，將登記事項賦與絕對真實之公信力，
      故真正權利人只許在未有第三人取得權利前，以登記有無
      效或得撤銷之原因為塗銷登記之請求，合先陳明。
    (2)本件原告主張系爭門牌號碼為411-1號之建物（即建號第1
      516號建物），登記名義人為被告丙○○，然實際建物所
      有權人為訴外人丁○○，原告則對丁○○擁有1,414,375
      元之債權。故於建號第1516號建物為中心之權利關係中，
      土地法第43條所欲保護之第三人應係指被告之債權人（亦
      即如於本件中，系爭建物之拍定人主張被告為所有權人時
      ，始有土地法第43條之適用，以保護該第三人。而非被告
      可以主張依土地法43條之規定，對抗否認被告為所有人之
      第三人）。
    (3)而原登記為被告所有之坐落於屏東縣內埔鄉○○段及新東
      勢段等數筆土地及系爭門牌號碼為411-1號之建物，均係
      丁○○最初以自己名義向原土地及建物所有人購買，後因
      丁○○為要以被告之名義貸款以給付購買房地之價金，才
      將該數筆土地及門牌號碼411之1號之建物登記於被告名下
      ，顯為借名登記性質，此為被告與訴外人丁○○間之內部
      關係。至於上述不動產嗣後遭第三人即被告之債權人合作
      金庫等聲請查封及併付拍賣，始係因土地法第43條之規定
      保護被告之債權人合作金庫等所致，此應為被告與其債權
      人間之外部關係。故可知土地法第43條之登記絕對效力旨
      在保護登記名義人之債權人，而非使登記名義人憑以對抗
      否認其所有權之第三人。
    (4)準此，本件被告與丁○○間係借名登記關係之相對人，原
      告則是丁○○之債權人，主張代位丁○○受領遭併付拍賣
      之建物餘款於1,414,375元之範圍內，並無土地法第43條
      所欲保護善意第三人之情事。
    (5)退步言之，縱認被告因系爭所有權登記可認為其係系爭建
      物之「形式上所有權人」，但此亦因其訴訟代理人乙○○
      自認原有舊建物已經拆除，被告於90年4月13日所為所有
      權登記已因所屬建物滅失而失所附麗，應予塗銷。其後重
      新起造之建物並不為原有保存登記效力所及，依乙○○所
      述，被告此時應係以新建物原始起造人之身分原始取得其
      所有權。如此亦不得因被告尚登記為建物所有權人而認其
      為形式上所有人。從而，依被告之自認，其既不得再因系
      爭所有權登記而推認為所有權人（與未經保存登記同），
      自應由主張為原始取得之被告就其重新起造之事實，負舉
      證之責任。
  ３、被告主張訴外人丁○○於當初屏東地院以91年度執字第97
      76號執行事件時，未於強制執行程序終結前聲明異議，故
      之後不得再就該被拍賣之不動產主張借名登記事實云云：
    (1)當事人或利害關係人，對於執行法院強制執行之命令，或
      對於執行法官、書記官、執達員實施強制執行之方法，強
      制執行時應遵守之程序，或其他侵害利益之情事，得於強
      制執行程序終結前，為聲請或聲明異議。但強制執行不因
      而停止。」「第三人就執行標的物有足以排除強制執行之
      權利者，得於強制執行程序終結前，向執行法院對債權人
      提起異議之訴。如債務人亦否認其權利時，並得以債務人
      為被告。」強制執行法第12條第1項及第15條定有明文，
      規定執行程序之當事人或利害關係人對於執行程序之進行
      有侵害其利益之情事時，得於執行程序終結前為「聲請」
      或「聲明異議」，第三人並得提起「第三人異議之訴」。
    (2)查本件訴外人丁○○若於屏東地院91年度執字第9776號執
      行程序主張借名登記事實，原則上應於訴訟程序終結前為
      聲明異議或提起第三人異議之訴。然查強制執行法中「聲
      明異議」或「第三人異議之訴」規定，主要係以排除特定
      標的物之「強制執行程序進行」為目的，若聲明異議有理
      由且執行程序未終結，執行法院應將原處分或程序撤銷或
      更正之；若聲明異議有理由然執行程序已終結，即無從撤
      銷或更正原處分或原程序。故就算合法聲明異議或提起第
      三人之訴，若執行程序不停止繼續進行，縱使聲明異議有
      理由或第三人異議之訴勝訴，也會因執行程序已終結而無
      從撤銷以為之執行處分。又縱使第三人異議之訴為敗訴，
      該敗訴判決亦僅生該第三人異議權不存在之效果，實體權
      利並非既判力所及，故第三人仍得另以訴主張其實體上權
      利應有之效力。
    (3)本件訴外人丁○○即為屏東地院91年度執字第9776號執行
      程序之「第三人」，其雖未於執行程序終結前就「借名登
      記」之事實聲明異議或提第三人異議之訴，然因強制執行
      法所規定之第三人於執行中之救濟程序，主要均係為「排
      除特定標的物強制執行之進行」，且第三人合法提起異議
      之訴，所得判決既判力亦不及於第三人實體上之權利，蓋
      執行程序以迅速實現權利為目的，其無權審查執行事件中
      當事人或其他利害關係人等實體上權利究竟存在與否。故
      本件丁○○雖未於執行程序終結前為聲明異議或提起第三
      人異議之訴，然僅導致無法排除該些借名登記之不動產遭
      拍賣，並不影響丁○○主張實體法確與被告有「借名登記
      」事實之權利，被告以丁○○於屏東地院91年度執字第97
      76號之執行程序為有任何爭執，原告提起本件訴訟無理由
      ，應屬誤會。
  ４、本件系爭門牌號碼411之1號建物，非如丁○○所稱係其於
      90年2月6日購買不久即拆除再重建，亦非被告所起造，被
      告非原始取得：
    (1)按丁○○雖於96年2月8日之言詞辯論程序中證稱：「．．
      ．我買的時候門牌411-1號建物就已經壞了，不能住了，
      後來我向被告借七佰萬元，作為安養中心後面的經營事項
      使用，我就把原來411-1號建物的空地交給被告自行興建
      ，我再用被告借給我的七佰萬元經營後段安養中心的其他
      事項。」然有下列證據證明丁○○所述虛偽：
      丁○○關於如何向被告借得700萬元之原因事實，則與
        被告所述南轅北轍，無法兜攏，已經被告訴訟代理人於
        96年2月8日庭訊當庭自認「證人就有無借貸七百萬元的
        事雖然與被告所述不一致」在卷，顯然丁○○與被告間
        並無該所述700萬元債務存在。既然無此債務原因事實
        ，則亦不可能發生因此一不存在之原因而將土地交付被
        告以興建系爭建物之結果！因此自不得認為被告主張「
        證人就有無借貸七百萬元的事雖然與被告所述不一致，
        但是就系爭建物是被告所興建的，則證人與被告所述均
        相符」係屬有理由！何況，依丁○○所述其交付被告者
        係「原來411-1號建物的空地」，與被告及其父乙○○
        一再主張係「等到保存登記後大約一年才拆除改建」者
        迴異！
      被告之訴訟代理人乙○○於96年5月3日之言詞辯論程序
        中證稱：「411之1號建物保存登記時尚未拆除重建，是
        等到保存登記後大約一年才拆除改建。」（故依乙○○
        所述其拆除改建之時間應在91年5月間），然此與被告
        於系爭建物強制執行程序中所述系爭建物「是在90年4
        月3日興建登記完成」不合。雖然乙○○就鈞院質疑：
        「被告在屏東地院執行卷為何陳述系爭建物是在90年4
        月3（應係13）日興建登記完成？」辯稱：「他日期寫
        錯，該案查封拍賣的建物就是重建的建物。」云云。但
        依被告前於屏東地院91年度執字第第9776號執行程序中
        ，以自己名義出具之異議狀中第二點，已清楚載明「建
        物門牌屏東縣內埔鄉○○路411之1號之建築物，係於民
        國90年4月13日興建登記完成」。屏東地院囑託台灣統
        華產物鑑定有限公司就該411之1號建物所為之鑑定報告
        ，於建築完成日亦記載90年4月13日，屏東地院就該91
        年度執字第第9776號執行事件之內部進行單，亦批示「
        而該建物1516號（90年4月13日完成），於90年5月18日
        因買賣關係而移轉至丙○○。故該建物既為土地所有權
        人於抵押權設定後所建，自為民法第877條併付拍賣為
        宜。」，可知被告所提供與法院之資料均係411之1號建
        物係於90年4月13日興建完成，顯與其訴訟代理人陳賢
        明於5月3日所稱：「（411之1號建物）保存登記時（約
        90年2月）尚未拆除重建，是等到保存登記後大約一年
        才拆除改建。」均不相合！且此並非如乙○○所辯係日
        期書寫錯誤所致。何況乙○○就係爭建物係何時改建、
        何時完成均無法說明，足見所稱拆除改建為虛偽！
      且若被告確為拆除重新起造之人，理應持有相關改建資
        料，然其自本件訴訟繫屬迄今仍無法提出任何證據以實
        其說，所述顯非事實。又被告及丁○○均承認411之1號
        建物係於90年2月6日買受，被告真能於該短短二個月內
        即可將該二層磚造樓房拆除再改建完成？且被告為何拆
        掉後又蓋一棟一模一樣的建物？足見被告及丁○○之說
        詞於情於理皆不合理、漏洞百出無足採信！
      被告前揭係由其重新建造之說又與證人劉官仁96年5月3
        日鈞院庭訊所述系爭建物係因「農舍的規定有規定如果
        是在某一個日期前興建的農舍都可以補辦保存登記」，
        係因農舍補辦保存登記，而非重新建造而辦理登記者不
        符。而同日庭訊中，被告之父乙○○對劉官仁上述說詞
        並不爭執，並自認「保存登記時尚未拆除重建」，僅爭
        執「是等到保存登記後大約一半才拆除改建。」但乙○○所稱之「是等到保存登記後大約一半才拆除改建。」
        為虛偽已如前述，足證系爭建物根本未曾如丁○○所述
        ，拆除後重新建築，而係一直依丁○○與訴外人陳幹興
        等人成立土地買賣契約書時之原狀存在，直到系爭建物
        於95年間遭拆除為止。
      此再參諸證人劉官仁於96年5月3日之庭訊中所證述：「
        系爭買賣契約書簽立時（註：即90年2月6日）411之1號
        建物就是如同剛剛所看的照片所示（註：指屏東地院91
        年度執字第第9776號卷宗第二宗第27至32頁照片，即41
        1之1號建物於拍賣前之估價鑑定照片），有紅色屋瓦二
        層樓房及矮樓，我也是依照這樣去辦保存登記，．．．
        。」按劉官仁係當初為該411之1號建物辦理保存登記事
        宜之人，自較被告及丁○○對建物當時情狀更為了解，
        其既證稱411之1號建物於90年辦理保存登記時與92年為
        執行拍賣時一模一樣，益可信實該建物為同一，非有改
        建情事。
      建物既然是丁○○所買，為何登記在被告名下，被告應
        該加以說明，被告本件並未主張是有償取得，亦未主張
        是無償取得，而是主張由被告出資興建為原始取得，則
        被告應該就其出資興建事實負舉證責任。
    (2)綜上，可證系爭411之1號建物於90年2月6日買受時即存在
      ，且至執行拍賣時均未有拆除改建之情，被告無法證明其
      對系爭411之1號建物因改建而原始取得，其主張為411之1
      號建物之實際所有權人並無理由。
  ５、被告登記為系爭門牌號碼為「屏東縣內埔鄉○○路411之1
      號」建物之所有權人，與丁○○間並無對價關係，應係訴
      外人丁○○借用被告名義登記，被告應償還訴外人丁○○
      拍賣後剩餘之價款共計4,933,073元，原告行使代位權有
      理由：
    (1)屏東地院於93年2月12日以1,888萬拍定系爭12筆土地及建
      物，並作成分配表。其中【表5】中，建號1516號，坐落
      基地為「基地坐落於「屏東縣內埔鄉○○段315地號」，
      此即門牌號碼為「屏東縣內埔鄉○○路411之1號」之建物
      ，拍定價額為500萬元，因該建物於該執行案件中為併付
      拍賣性質，故於繳清被告對屏東稅捐稽徵處之稅款66,927
      元後，餘款4,933,073元即發還該建物名義上之所有權人
      即被告。
    (2)且原告為使對被告行使代位權後，將來之強制執行亦得確
      保，已於95年6月聲請假扣押被告於屏東地院轄區內於1,4
      14,375元內之財產，並由屏東地院以95年度裁全字第1933
      號裁定准許在案。更顯現原告提起本件代位訴訟確有保全
      債權之必要性與急迫性。
    (3)且訴外人丁○○現已無恆產，不足以清償對原告高達1,41
      4,375元之債務（尚未包括利息），故丁○○顯已陷於無
      資力。
    (4)又被告援引原告於鈞院92年度訴字第966號及於台灣高等
      法院臺南分院94年度上易字第105號之確定判決，遽指原
      告對訴外人丁○○及被告無任何債權存在與事實不符：另
      被告援引原告於鈞院92年度訴字第966號及於台灣高等法
      院臺南分院94年度上易字第105號之確定判決，遽指原告
      對訴外人丁○○及被告無任何債權存在與事實不符。蓋該
      二判決僅能表示本案被告因非私立亨特利健康花園山莊養
      護中心合夥人之一（被告於此訴訟中亦自承其非合夥人，
      與該案之其他被告無任何合夥關係。），故不必與私立亨
      特利健康花園山莊養護中心負連帶給付工程款1,414,375
      元工程款予原告之責而已。並無法證明原告對丁○○無債
      權，何況原告對丁○○之債權已有鈞院93年度票字第1706
      號民事裁定暨確定證明書可證。
    (5)又由上所述，可知上開以被告為債務人名義拍賣之房地，
      實際所有權人均為訴外人丁○○，故該房地拍賣後，若有
      餘額發還債務人即本案被告，該餘額亦屬丁○○所有，被
      告若為領取，亦應返還予丁○○，否則即屬不當得利。按
      原告對訴外人丁○○確有請求清償票款1,414,375元及利
      息之權，顯無疑異，且被告亦對丁○○負有返還拍賣後發
      還之分配款共4,933,073元之義務。今丁○○對原告負有
      清償票款之義務，而丁○○至今不但對原告分文未償，亦
      怠於行使對被告返還分配款餘額之權利，誠恐該剩餘之分
      配款一旦發還予被告，丁○○對被告該筆債權恐無法實現
      ，實有保全之必要，故原告得依民法第242條之規定，為
      保全自己對丁○○債權之必要而代位行使丁○○對被告之
      權利，原告於此主張代位權有理由。
  ６、被告主張其對訴外人丁○○有700萬元之本票債權可供抵
      銷，原告否認之：
    (1)被告主張對訴外人丁○○有700萬元之本票債權可供抵銷
      ，然被告對丁○○之債權未經法院判決或本票裁定確定，
      原告否認該債權及本票之真實性，被告應另舉證證明之。
    (2)縱使被告提出本票原本，然被告係主張丁○○對其有700
      萬元之借款債務，則原告否認被告與丁○○間有700萬元
      之借貸關係，被告自應就其與丁○○間確有700萬元之借
      貸關係負證明責任。
（四）並聲明：
  １、被告應給付丁○○1,414,375元，及自93年5月14日起至清
      償日止，按年利率百分之6計算之利息，並由原告代為受
      領。
  ２、原告願以現金或等值之金融機構無記名可轉讓定期存款存
      單為擔保，請准宣告假執行。
二、被告則抗辯稱：
（一）本件原告主張代位訴外人丁○○向被告請求給付1,414,37
      5元及自93年5月14日起之法定遲延利息。惟按債權人代位
      行使之權利，原為債務人之權利，必於債務人有怠於行使
      其權利情事者，始得為之，若債務人對於第三人已無權利
      之存在，或經行使而無效果時，即無代位行使權利之餘地
      。又民法第242條前段所定債務人怠於行使其權利時，債
      權人因保全債權，得以自己之名義，行使其權利之先決條
      件，須債務人果有此權利，且在可以行使之狀態，始有債
      權人代位行使之可言。倘若債務人對第三人之移轉系爭房
      屋所有權之請求權，尚不得行使，則債權人主張代位其行
      使，殊非有理（最高法院50年度台上字第40 8號判例、65
      年度台上字第381號判例參照）。次按債權人基於民法第
      242條規定，行使債務人之權利時，第三人之對於債權人
      與對於債務人同，故第三人得以對於債務人之一切抗辯，
      對抗債權人（最高法院40年度台上字第304號判例參照）
      。
（二）經查訴外人丁○○對於被告並無任何債權存在，應由原告
      負舉證之責，否則，即無民法第242條之代位權可言。至
      於原告所援用之證據，僅能證明土地部分借名登記之事實
      ，至於建號1516即門牌屏東縣內埔鄉○○村○○路411－1
      號建物部分，並無借名登記之關係，上開建物之所有權人
      為被告，並非訴外人丁○○。按上開土地與建物部分業經
      屏東地院強制執行拍定，因於拍賣公告備註欄第五點已說
      明上開建號1516建物為被告所有，故有關該棟建物拍賣價
      金1,414,375元，係屬被告所有。至於原告所提之屏東地
      院假扣押命令（93年度裁全字第223號），業經台灣高等
      法院高雄分院裁定撤銷確定在案。
（三）原告所援用之本票票款金額為1,414,375元，即屬上開建
      號1516建物之工程款。原告曾另案起訴向被告請求給付工
      程款，經台灣台南地方法院及台灣高等法院台南分院判決
      原告敗訴確定在案，足徵原告對於丁○○及被告並無上開
      工程款債權存在，原告並非債權人，自無代位權可之行使
      。況按丁○○尚欠被告借款債務700萬元，被告亦得以之
      主張抵銷。
（四）並聲明：
  １、原告之訴及假執行之聲請均予駁回。
  ２、如受不利之判決，請准供擔保免為假執行。
三、本件經依民事訴訟法第270條之1第1項第3款規定，整理並協
    議兩造不爭執事項暨簡化爭點為：（見95年11月2日言詞辯
    論筆錄）
（一）兩造不爭執事項：
  １、本院93年度票字第1706號民事裁定業已確定，原告對訴外
      人丁○○有債權即如上開裁定所記載之債權存在。
  ２、屏東地院91年度執字第9776號事件中被告所受領的款項為
      4,933,073元，其中1,426,690元經原告假扣押，被告實際
      領得3,506,383元。
  ３、屏東地院91年度執字第9776號事件中所拍賣的不動產，其
      中土地部分係訴外人丁○○所有而借被告之名登記為被告
      名下。
  ４、台灣高等法院台南分院94年度上易字第105號民事判決已
      經確定，原告對被告並無工程款債權存在。
（二）兩造爭執事項：
  １、屏東地院91年度執字第9776號事件中所拍賣之不動產，其
      中建物部分即1516建號、門牌為屏東縣內埔鄉○○村○○
      路411之1號之建物，是否為訴外人丁○○所有，而借被告
      之名登記為被告名下？
  ２、訴外人丁○○對被告是否有債權存在？
  ３、被告對訴外人丁○○是否有700萬元債權存在，而得行使
      抵銷？
四、得心證之理由：
（一）屏東地院91年度執字第9776號事件中所拍賣之不動產，其
      中建物部分即1516建號、門牌為屏東縣內埔鄉○○村○○
      路411之1號之建物（下稱系爭建物），是否為訴外人丁○○所有，而借被告之名登記為被告名下？
  １、按當事人主張有利於己之事實者，就其事實有舉證之責任
      ，民事訴訟法第277條前段定有明文；次按依本法所為之
      登記，有絕對效力，土地法第43條亦定有明文。本件原告
      主張系爭建物為訴外人丁○○所有，而借被告之名登記為
      被告名下，然為被告所否認，並辯稱系爭建物並無借名登
      記之關係，上開建物之所有權人為被告，並非訴外人丁○○等語，查系爭建物依其登記謄本記載係登記為被告所有
      乙節，有建物登記謄本附於屏東地院91年度執字第9776號
      卷宗第二宗第32頁，復為兩造所不爭，堪信為真實，則原
      告自應就系爭建物為訴外人丁○○所有，而借被告之名登
      記為被告名下之事實負其舉證責任。
  ２、經查：
    (1)依證人丁○○到庭證述：「．．．安養中心的土地及房屋
      ，其中土地約十六、十七筆，房屋有部分是我的，部分是
      被告的，土地有分三段，安養中心蓋在中間段，安養中心
      的前段是被告的，後段及中段是我的，建物有部分有保存
      登記，有部分未辦理保存登記，後來因為我無法經營，土
      地及房屋有部分登記給陳盈如，有部分我出租給他人。（
      問：有無向陳幹興、邱炎輝、邱惠卿買受門牌為屏東縣內
      埔鄉○○村○○路411-1號之建物《下稱系爭建物》？有
      無簽立土地買賣契約書？《提示原告95年8月16日準備書
      狀後所附證物三即屏東地院91年度執字第9776號事件卷宗
      第二宗第126-128頁》）這是一開始我買的，契約是真正
      的，但我買的時候門牌411-1號建物（即系爭建物，下同
      ）就已經壞了，不能住了，後來我向被告借七百萬元，作
      為安養中心後面的經營事項使用，我就把原來411-1號建
      物的空地交給被告自行興建，我再用被告借給我的七百萬
      元經營後段安養中心的其他事項，411-1號建物是被告的
      ，原來我是打算如果我安養中心經營的起來，就要向被告
      再重新買回系爭建物，但因為我經營不起來，後來就沒有
      買回，所以還是被告的．．．（問：有無與陳盈如簽立經
      營權讓渡及債務承擔契約書？讓渡範圍包括系爭建物？該
      契約書第8條記載之意是否系爭建物為你所有而借被告之
      名登記為被告名下？《提示原告95年8月16日準備書狀後
      所附證物四即屏東地院91年度執字第9776號事件卷宗第二
      宗第97-101頁》我有跟陳盈如簽該契約，我跟陳盈如簽契
      約時當然全部寫進去，因為被告興建系爭建物時，土地也
      是我買的其中一份，所以我讓渡給陳盈如時要將全部的土
      地連建物都一起寫進去。（問：為何不用被告的名字自行
      讓渡給陳盈如？）因為系爭建物是被告自己興建的，被告
      也有委託黃榮仁管理安養中心，讓渡書本來就是我要跟被
      告、陳盈如、黃榮仁簽的，因為我有向他們三位借錢，所
      以才會由我出具讓渡書，因為我無法經營下去，我才會放
      棄，後來土地及建物由他們三位自己去處理，系爭建物不
      是我的，而借被告之名登記，系爭建物本來就是被告的．
      ．．」等語（見本院96年2月8日言詞辯論筆錄），核與被
      告到庭陳稱：「（問：有無簽立經營權讓渡及債務承擔契
      約書？讓渡範圍包括系爭建物？該契約書第8條記載之意
      是否系爭建物為丁○○所有？《提示原告95年8月16日準
      備書狀後所附證物四即屏東地院91年度執字第9776號事件
      卷宗第二宗第97-101頁》我有簽同意人，該契約書只是讓
      渡經營權，建物的所有人是我，該讓渡經營權與建物所有
      權是無關。（問：為何由丁○○向陳幹興、邱炎輝、邱惠
      卿買受系爭建物？《提示原告95年8月16日準備書狀後所
      附證物三即屏東地院91年度執字第9776號事件卷宗第二宗
      第126-128頁》我不太記得該份契約書。（問：系爭建物
      究竟是何人？）是我興建的，因為我姐姐是陳盈如，我姐
      姐說要在那邊經營安養中心，既然要投資的話就投資我姐
      姐．．．」等語（見本院96年2月8日言詞辯論筆錄）所述
      大致相符，足徵系爭建物確係被告所有，而非證人丁○○
      所有，而借被告之名登記為被告名下；況系爭建物既屬保
      存登記之建物，且登記為被告所有，即應推定為被告所有
      ，尚難依原告提出之土地買賣契約、經營權讓渡及債務承
      擔契約書、租賃契約書等影本即認系爭建物為訴外人丁○○所有，而借被告之名登記為被告名下，原告之主張尚屬
      無法證明；至於被告與證人丁○○另就被告對訴外人丁○○有700萬元債權存在乙節，所述雖相互矛盾，然此僅涉
      及被告就其對訴外人丁○○究有無700萬元債權存在與否
      之認定即被告得否行使抵銷權而已，原告仍應就系爭建物
      為訴外人丁○○所有，而借被告之名登記為被告名下之事
      實負舉證責任，證人丁○○上開所述並不足為原告有利之
      證明。
    (2)又證人劉官仁到庭證述：「（問：坐落屏東縣內埔鄉○○
      段1516建號即門牌屏東縣內埔鄉○○路411之1號建物之使
      用情形如何？提示屏東地院九十一年執字第9776號卷宗第
      二宗第27至32頁照片，有何意見？）411之1號建物（即系
      爭建物，下同）應該是指紅色屋頂那一棟二層樓的建物，
      及前面的牌樓，這個建物坐落的土地上本來是有一個舊廟
      ，沒有辦理保存登記，後來買系爭建物坐落的土地時，土
      地上就有系爭建物，第一手買土地的人是陳幹興、邱惠卿
      ，他們買的時候土地上就有建物，而建物的狀況是沒有遮
      雨棚，只有紅色屋瓦的二層樓房及矮樓，還有一個關公騎
      馬的雕像，保存登記是我去代辦的，但是忘記是登記誰的
      名字，這筆土地及建物的交易從一開始就由乙○○負責接
      洽，簽約的時候也是由乙○○推出一個股東，陳幹興買土
      地及建物是要作安養院，不記得是何時買的，大約是八十
      五年、八十六年買的，買的時候因為建築物是舊的，想要
      在買來之後將它改裝，申請合格立案的安養院，後來有改
      裝一部分，也有申請立案．．．（問：承買人陳進財《即
      丁○○》說上次開庭說411之1號的建物在買的時候就已經
      壞了不能住，後來再重蓋，有何意見？）他說的不是事實
      ，系爭買賣契約書簽立時411之1號建物就是如同剛剛所看
      的照片所示，有紅色屋瓦二層樓房及矮樓，我也是依照這
      樣去辦保存登記，只是後來在保存登記後另外加蓋遮雨棚
      。（提示系爭建物之登記謄本，問為何當時登記為被告所
      有？）因為當時實際接洽買賣的人是乙○○，簽買賣契約
      時乙○○推出陳進財說他是股東之一，用他名義簽買賣契
      約，而被告是乙○○的女兒，我是根據乙○○的指示登記
      為被告所有。（問：系爭建物的實際所有人是誰是否知道
      ？）有關買賣系爭土地及建物的接洽都是由乙○○負責，
      所以系爭建物的登記名義人也由乙○○負責指定。（問：
      買賣契約實際出資的人是誰？）都是乙○○負責，本來乙○○說債務會由他承擔所以我將土地過戶．．．（問：
      411之1建物實際是誰所有？）建物我是依據乙○○的指示
      作登記，內部的情形我不清楚。（被告訴訟代理人問：陳
      進財有無出資買建物？）我不曾拿過陳進財的錢．．．」
      等語（見本院96年5月3日言詞辯論筆錄），依證人劉官仁
      上述證詞，雖與證人丁○○就系爭建物之使用情形所述不
      同，惟依證人劉官仁之證詞亦無法證明系爭建物為訴外人
      丁○○所有，而借被告之名登記為被告名下。
    (3)原告又主張被告及其父乙○○多次自認被告就系爭建物係
      受丁○○借名登記云云，並提出存證信函及本院另案92年
      度訴字第966號給付工程款事件94年4月14日下午2時30分
      言詞辯論筆錄影本各1份為證，查被告於存證信函中固有
      記載「．．．寄件人（即被告）已經不願意將名義借給台
      端登記及貸款還給陳幹興、邱惠卿等人之債務．．．」等
      語，惟查屏東地院91年度執字第9776號事件中所拍賣的不
      動產，其中土地部分係訴外人丁○○所有而借被告之名登
      記為被告名下乙節，為兩造不爭執之事項（見前開兩造不
      爭執事項第3點），故被告縱有發函予訴外人丁○○陳稱
      其不願再借名登記，亦不足以證明上開信函所指稱借名登
      記之不動產即包含系爭建物；再被告訴訟代理人即被告之
      父乙○○於本院另案92年度訴字第966號給付工程款事件
      開庭時雖陳稱「被告私立亨特利健康花園山莊養護中心建
      築物的所有權都是屬於陳進財所有」等語，惟該案原告（
      亦即本件原告）所受託興建之工程地點為「屏東縣內埔鄉
      ○○村○○路411-3號」，與本案之系爭建物之門牌並不
      相同，顯非同一建物，此業經本院依職權調取該案卷核閱
      無誤，自難以被告訴訟代理人乙○○於另案92年度訴字第
      966號給付工程款事件之陳述而謂被告之父乙○○自認系
      爭建物係受丁○○借名登記之事實；至於原告另主張訴外
      人丁○○亦多次自認被告就系爭建物係受丁○○借名登記
      云云，然並未舉證以實其說，其主張均無可採。
（二）綜上所述，原告就系爭建物為訴外人丁○○所有，而借被
      告之名登記為被告名下之事實並無法舉證以實其說，復為
      被告所否認，自難信原告之主張為真實。從而，原告起訴
      主張依民法第242條之規定請求被告應給付丁○○1,414,3
      75元，及自93年5月14日起至清償日止，按年利率百分之6
      計算之利息，並由原告代為受領，為無理由，應予駁回。
      原告之訴既經駁回，其假執行之聲請亦失所附麗，應併予
      駁回。
五、本件判決結果已明，兩造其餘之攻擊或防禦方法，經本院斟
    酌後，認為均與判決之結果不生影響，自無逐一詳予論駁之
    必要，併此敘明。
六、結論：本件原告之訴為無理由，依民事訴訟法第78條，判決
    如主文。
中　　華　　民　　國　　96　　年　　7　　 月　　31　　日
                  民事第二庭    法　官　黃瑪玲
以上正本係照原本作成
如對本判決上訴，須於判決送達後20日內向本院提出上訴狀
中　　華　　民　　國　　96　　年　　7　　 月　　31　　日
                                書記官　卓春成
